臺灣臺中地方法院刑事判決　　　　　　　　　　　　九十三年度訴緝字第一三三號
　　公　訴　人　臺灣臺中地方法院檢察署檢察官
　　被　　　告　丁○○
右列被告因偽造文書等案件，經檢察官提起公訴（八十九年度偵字第一七四三六號）
，本院判決如左：
    主  文
丁○○連續行使偽造私文書，足以生損害於他人，累犯，處有期徒刑陸月，如易科罰
金，以佰元折算壹日。偽造丙○○名義簽立之「中華民國八十九年元月四日切結書
」上偽造丙○○之署押及印文各枚，及偽造丙○○名義簽立之「中華民國八十九年
元月二十八日契約書」（壹式貳份）上偽造丙○○之署押肆枚及印文貳枚，均沒收。
被訴侵占罪部分免訴。
    事  實
一、丁○○前於民國（下同）八十六年間，曾因詐欺案件，經臺灣高等法院高雄分院
    以八十六年度上易字第三五一號判處有期徒刑一年確定，於八十六年九月二十日
    執行完畢。緣丁○○前於八十三年間，曾與丙○○簽訂期間自八十三年十月十五
    日起，至八十六年十月十四日止之切結書，切結內容為丁○○向丙○○承租丙○○之「臺北市政府自來水管承裝技工考驗合格證書」（下稱「水管承裝證書」）
    乙張，租金為一年新台幣（下同）一萬三千元，訂三年一期，租金三萬九千元；
    詎丁○○明知其僅得租用上開「水管承裝證書」三年，其竟仍持該證書佯稱係丙○○之代理人，而與經營位於臺中市北區○○○○街六三號一樓皓昇水電工程有
    限公司（下稱皓昇公司）之甲○○，簽訂自八十三年十月十八日起，至八十八年
    十月十七日止，每年租金一萬二千元，五年共計六萬元之租賃上開證書之切結書
    （丁○○所涉此部分詐欺取財罪及行使偽造私文書罪嫌，業經檢察官以丁○○曾
    犯前述經臺灣高等法院高雄分院判處有期徒刑一年確定之詐欺罪，認此部分詐欺
    犯行亦為該確定判決效力所及，故另為不起訴處分）。俟上開與甲○○簽訂之切
    結書屆期後，丁○○並未向甲○○取回上開證書，竟另行基於意圖為自己不法所
    有之犯意及偽造印章、行使偽造私文書之概括犯意，明知其事前並未徵得丙○○
    之同意或授權，仍於八十九年間之某不詳時間，在臺中市○○路上某刻印店委由
    不知情之成年男子偽刻「丙○○」之印章一枚，再分別於八十九年元月四日、八
    十九年元月二十日，在不詳地點，先後偽冒丙○○名義，連續偽造切結書一份及
    契約書一式兩份，表示丙○○同意將上開證書租讓予皓昇公司自八十八年十月十
    八日起長期使用，一年租金一萬二千元，如中途解約，丙○○應退還皓昇公司支
    出之九萬元，而皓昇公司則將上開證書退還丙○○等文意，並偽造丙○○之署押
    （含簽名及捺指印）及蓋用偽刻丙○○印章之印文於該切結書（共計有簽名一枚
    、指印二枚及印文三枚）及契約書上（一式兩份，共計有簽名、指印及印文各二
    枚），並於偽造完畢之當日後，先後將上開切結書一份及契約書一式兩份，持往
    甲○○住處，交予甲○○之家人收受而行使之，足生損害於丙○○；丁○○乃以
    前開偽造切結書及契約書之方式，欲向甲○○詐取切結書上所約定之租賃費用九
    萬元，嗣因甲○○表示欲找丙○○本人洽談，遂未依約給付九萬元予丁○○，丁○○因恐事跡敗露，亦未再與甲○○聯絡，因而未能取財得逞。
二、案經丙○○訴由臺中市警察局第二分局報告臺灣臺中地方法院檢察署檢察官偵查
    起訴。
    理  由
甲、有罪部分
一、右揭事實，業據被告丁○○坦承不諱，核與告訴人丙○○於偵查中指述之被害情
    節相符，且有被告偽造之上開切結書及契約書影本各一份在卷足參，又被告在未
    經徵得丙○○之同意及授權下，即偽刻「丙○○」之印章，並偽造丙○○之署押
    （含簽名及捺指印）及蓋用偽刻之印章於上開偽造之切結書及契約書上，自足生
    損害於丙○○無誤；本件事證明確，被告犯行洵堪認定。另證人甲○○雖於本院
    審理時證述：「．．．八十九年元月間的切結書及契約書上面的日期雖然不同，
    但都是被告坐計程車同一天拿來給我，我有拿錢給被告，金額我忘記了，但不能
    確定是不是切結書上所載的金額。」、「．．．第一次是我找被告租牌，第二次
    是被告找我續租，第一次是六萬元，第二次因為長期使用，所以價格有談來談去
    ，價格有可能是切結書上所載的九萬元，我確定有親自將九萬元交給被告，契約
    書及切結書都是被告在八十九年元月底二十八日後的某一天親自交給我，並沒有
    透過我太太或我兒子交給我，而且這一次我也沒有見過丙○○。」等語，惟訊據
    被告堅詞否認有於八十九年間向證人甲○○收取九萬元等情，辯稱：「八十三年
    到八十八年的（契約），我有向證人甲○○拿六萬元。但是八十九年的（契約）
    ，是我和我先生開車從花蓮過去，（八十九年）元月四日我切結書是拿給一個男
    的，二十八日我去的時候，證人甲○○不在，他太太告訴我放在桌上就可以了。
    這兩張都只是範本而已。範本的內容如果他有同意，就依照範本再寫一次合約。
    寫範本只是要讓他看金額、內容可不可以，而且範本都沒有寫金額。第二次的契
    約我並沒有向證人甲○○拿錢。（八十九年）元月四日及二十八日我沒有遇到甲○○本人。」等語；經查，依證人甲○○與被告前於八十三年間所訂立之切結書
    以觀，被告係以丙○○之代理人身份與甲○○訂約，且雙方均有在切結書上簽名
    ，並在應給付之租金下方簽署日期，表示確有收受租金之實，而本件被告偽造之
    上開切結書上除無證人甲○○之簽名外，雖有載明：「本人丙○○．．．於八十
    三年將持有之合格證書『自來水管承裝技工考驗證書』讓於皓昇水電工程有限公
    司長期使用，言明不限年，如中途解約，本人將退還公司支出之新台幣計玖萬元
    正，皓昇水電工程公司再將合格證退還丙○○，特立此證切結書資證明」等內容
    ，惟被告所偽造之上開契約書中並未載有租金九萬元一情，且另一方立契約人甲○○亦未在該契約書上簽名，又參以倘證人甲○○所證述被告係一次持切結書與
    契約書同時交付予伊等情屬實，則依常情，證人甲○○既已交付九萬元予被告，
    自應當場在契約書上填載自身之資料及簽名，以使契約形式合法生效，並進而要
    求被告簽立收受九萬元之字據，或於切結書、契約書中表明收受九萬元之旨，然
    觀卷附上開偽造之切結書及契約書影本均未有被告收受九萬元之證據，顯見被告
    前開辯詞應認與事實相符而堪採信，是被告應確無收受九萬元而詐欺取財得逞，
    附此敘明。
二、按刑法上之行使偽造私文書罪，固重在保護文書公共信用之法益，必須提出偽造
    之私文書，並對其內容有所主張，足以生損害於公眾或他人，方得成立。但所謂
    「對其內容有所主張」，並不以明示偽造之私文書內容為限，即將該文書置於可
    能發生文書功能之狀態下，亦即祇要行為人主觀上認識到在其法律交往關係中，
    提出該偽造私文書之行為，他方足以認為其係對該文書權利義務等內容有所主張
    ，並有意使其發生，或其發生不違背其本意者，即難謂無侵害公共信用之危險，
    足以生損害於公眾或他人，仍無礙於本罪之成立，最高法院九十二年度台上字第
    一五九四號裁判要旨可資參照。故核被告所為，係犯刑法第二百十六條、第二百
    十條行使偽造私文書罪及同法第三百三十九條第三項、第一項之詐欺取財未遂罪
    。被告偽造「丙○○」之印章一枚後，將「丙○○」之印章蓋用於上開偽造丙○○名義製作之切結書及契約書之私文書上，其偽造印章、偽造印文之行為均為偽
    造私文書之部分行為，不另論罪；又被告偽造私文書後進而持交甲○○之家屬轉
    交甲○○而行使，其偽造之低度行為為行使之高度行為所吸收，亦不另論罪。另
    被告利用不知情之刻印店成年男子偽造印章一枚，為間接正犯。再被告先後偽冒
    丙○○名義製作切結書及契約書，並進而交付行使，時間緊接，所犯罪名相同，
    顯係基於概括之犯意為之，為連續犯，爰依刑法第五十六條之規定以一罪論，並
    加重其刑。又被告所犯之詐欺取財未遂罪與行使偽造私文書罪間，有方法結果之
    牽連關係，應從一重之行使偽造私文書罪處斷；公訴人雖僅就被告行使偽造私文
    書之犯行提起公訴，然檢察官就犯罪事實一部起訴者，其效力及於全部，本件被
    告向被害人甲○○詐欺取財未遂部分之犯罪事實，與前揭論罪科刑之行使偽造私
    文書部分，有方法結果之牽連犯關係，已如前述，本院自應就屬於裁判上一罪之
    詐欺取財未遂部分一併加以裁判。又被告前於八十六年間，曾因詐欺案件，經臺
    灣高等法院高雄分院以八十六年度上易字第三五一號判處有期徒刑一年確定，於
    八十六年九月二十日執行完畢後，五年以內再犯本件有期徒刑以上之罪，為累犯
    ，應依刑法第四十七條規定加重其刑，並遞加重其刑。爰審酌被告因貪念失慮，
    偽冒丙○○名義簽立租賃上開證書之切結書及契約書，並詐取甲○○之九萬元未
    得逞，其因而致丙○○受有損害，惡性非輕，且犯後猶飾詞否認，不知悔悟，態
    度不佳等一切情狀，量處如主文所示之刑，以示懲儆。又刑法第四十一條原規定
    「犯最重本刑為三年以下有期徒刑以下之刑之罪，而受六月以下有期徒刑或拘役
    之宣告，因身體、教育、職業或家庭之關係，執行顯有困難者，得以一元以上三
    元以下折算一日，易科罰金。」，行使偽造私文書罪係最重本刑為五年以下有期
    徒刑之刑之罪，本不在得易科罰金之列。惟刑法第四十一條業於九十年一月十日
    修正公布為「（第一項）犯最重本刑為五年以下有期徒刑以下之刑之罪，而受六
    個月以下有期徒刑或拘役之宣告，因身體、教育、職業、家庭之關係或其他正當
    事由，執行顯有困難者，得以一元以上三元以下折算一日，易科罰金。但確因不
    執行所宣告之刑，難收矯正之效，或難以維持法秩序者，不在此限。（第二項）
    併合處罰之數罪，均有前項情形，其應執行之刑逾六月者，亦同。」。其中易科
    罰金之數額依罰金罰鍰提高標準條例第二條規定，已提高為一百倍。該第四十一
    條之修正條文於同月十二日生效，被告犯罪後，法律業已變更，且修正後之法律
    有利於被告，依刑法第二條第一項前段規定，適用修正後刑法第四十一條第一項
    前段，並就所處之刑，諭知易科罰金之折算標準。另被告偽造丙○○名義簽立之
    上開切結書一份及契約書一式二份，因均業已行使而交付甲○○收執，不復屬被
    告所有，爰不予宣告沒收，惟切結書上偽造丙○○之署押（含簽名及捺指印）及
    印文各三枚，及契約書上偽造丙○○之署押（含簽名及捺指印）四枚及印文二枚
    ，不問屬於犯人與否，均應依刑法第二百十九條規定宣告沒收。至被告偽刻之「
    丙○○」印章一枚，因未扣案，且被告復供稱業已丟棄而滅失，此外復查無其他
    證據足以證明現尚存在，為免執行之困難，爰不併予宣告沒收，附此敘明。
三、另移送併辦之臺灣士林地方法院檢察署九十二年度偵緝字第一０六二號被告丁○○偽造文書等一案，雖檢察官係以：被告丁○○涉於九十年十二月三十日，未經
    告訴人戊○○之同意，以告訴人戊○○之名義與定築工程有限公司簽立協議書，
    將告訴人戊○○所有之經濟部自來水管承裝技工考驗合格證書出租予定築工程有
    限公司，向定築工程有限公司詐取一萬八千元，涉有詐欺及偽造文書之罪嫌等情
    ，認與本案具有連續犯、牽連犯之裁判上一罪關係，移請併案審理；然訊據被告
    丁○○供承：伊在八十六年九月間出監後，即未再從事證照仲介工作，是在八十
    九年元月間才又找甲○○洽談續租問題，爾後一直到九十年十一月間見到定築工
    程有限公司負責人乙○○所登租用水電證照之廣告，伊才又拿持戊○○之證照去
    租給乙○○使用；又伊係為申請設立景國發有限公司，才以其夫黃文廣之名義在
    八十九年十月二十七日租用戊○○之水電證照，後因申請公司未成，且因戊○○
    在出租其水電證照後，竟另行申報遺失，伊心有未甘，才又在九十年十一月間因
    見乙○○所登之廣告，始起意出租戊○○之經濟部自來水管承裝技工考驗合格證
    書予乙○○等語。經查，本件被告之犯罪時間（即八十九年元月間）與前開移送
    併辦意旨所述之犯罪時間（即九十年十二月三十日）相距約近兩年，且依被告前
    揭供詞，此二案之犯罪手法（本案係被告刊登廣告出租證照，而移送併案部分係
    乙○○刊登廣告承租證照）及犯罪動機（本案被告係趁契約屆期，藉機偽冒丙○○名義詐財，而移送併案部分係被告不甘損失，才將原欲自己使用之戊○○證照
    出租乙○○使用）亦均不相同，難認被告前後所為二件犯行，係基於概括之犯意
    反覆為之（最高法院七十年台上字第六二九六號判例意旨參照），因認併案部分
    與本案非具有連續犯之裁判上一罪關係，本院自不得併予審理，應退由移送併辦
    單位續行偵查，附此敘明。
乙、免訴部分
一、公訴意旨另以：被告丁○○自八十六年十月十四日起，即意圖自己不法之所有，
    將應返還該書照予丙○○，未返還，而侵占續租予皓昇公司；因認被告丁○○另
    涉犯刑法第三百三十五條第一項之普通侵占罪嫌云云。
二、按案件曾經判決確定者，應諭知免訴之判決，並得不經言詞辯論為之，刑事訴訟
    法第三百零二條第一款定有明文。又訴訟上所謂一事不再理之原則，關於實質上
    一罪或裁判上一罪，亦均有其適用。連續犯係裁判上一罪，其一部分犯罪事實曾
    經判決確定者，其效力當然及於全部，故檢察官復將其他部分重行起訴，亦應諭
    知免訴之判決（最高法院四十九年度臺非字第二０號判例參照）。
三、經查：(一)、按刑事訴訟法第二百六十條雖規定，不起訴處分已確定者，非有該條
    第一、二款情形之一，不得對於同一案件再行起訴。惟該法條所稱之同一案件，
    係指事實上之同一案件而言，不包括連續犯、牽連犯之法律上同一案件。蓋檢察
    官之不起訴處分，並無審判不可分原則之適用，從而已經不起訴處分之部分，即
    與其他未經不起訴處分之部分，不生全部與一部之問題，其他部分經偵查結果，
    如認為應提起公訴者，自得提起公訴，不受刑事訴訟法第二百六十條規定之限制
    （最高法院九十二年度台上字第五二一號裁判要旨可資參照）。本件公訴人以被
    告丁○○明知其僅得租用告訴人丙○○之「水管承裝證書」三年，其竟仍持該證
    書佯稱係丙○○之代理人，而與皓昇公司之負責人甲○○，簽訂自八十三年十月
    十八日起，至八十八年十月十七日止，每年租金一萬二千元，五年共計六萬元之
    租賃上開證書之切結書，因認被告丁○○所涉此部分詐欺罪及行使偽造私文書罪
    嫌，與其前經臺灣高等法院高雄分院判處有期徒刑一年確定之詐欺案件，有連續
    犯之裁判上一罪關係，認為該確定判決效力所及，故另為不起訴處分，惟該部分
    詐欺犯行，與本案前開經起訴之侵占罪部分，因被告與甲○○訂立逾三年之五年
    定期租賃上開證書之契約時，主觀上即有變易原來之持有意思而為不法所有之意
    圖，其係以侵占之犯罪方法，遂行其上開詐欺甲○○因而取財之結果，應認有方
    法結果之牽連犯關係，為裁判上一罪，然依前開最高法院裁判要旨所示，公訴人
    仍得就該被告所涉侵占部分提起公訴，合先敘明。(二)、惟被告所犯侵占罪行，因
    與不起訴處分之詐欺罪部分，有牽連犯之裁判上一罪關係，而詐欺罪部分，復核
    與前開臺灣高等法院高雄分院八十六年上易字第三五一號確定判決認定被告詐欺
    部分，有連續犯之裁判上一罪關係，而為該案確定判決效力所及，則本件被告所
    犯牽連犯一部之侵占部分，既亦為該案之確定判決效力所及，揆諸前開說明，爰
    依法諭知免訴之判決。
據上論斷，應依刑事訴訟法第二百九十九條第一項前段、第三百零二條第一款，刑法
第二條第一項前段、第五十六條、第二百十六條、第二百十條、第三百三十九條第三
項、第一項、第五十五條、第四十七條、第二百十九條、修正後刑法第四十一條第一
項前段，罰金罰鍰提高標準條例第一條前段、第二條，判決如主文。
本案經檢察官張溢金到庭執行職務。
中      華      民      國    九十三    年      四      月    二十七    日
                                      臺灣臺中地方法院刑事第十三庭
                                          審判長法  官  許  旭  聖
                                                法  官  陳  可  薇
                                                法  官  許  月  馨
右正本證明與原本無異。
如不服本判決，應於判決送達後十日內向本院提出上訴狀，上訴於臺灣高等法院臺中
分院（須附繕本）。
                                                書記官
中      華      民      國    九十三    年      四      月    二十七    日
附錄本案論罪科刑法條全文：
刑法第二百十條：
偽造、變造私文書，足以生損害於公眾或他人者，處五年以下有期徒刑。
刑法第二百十六條：
行使第二百十條至第二百十五條之文書者，依偽造、變造文書或登載不實事項或使登
載不實事項之規定處斷。
